臺灣士林地方法院刑事判決　　　　　　　 92年度訴字第708號
公　訴　人　臺灣士林地方法院檢察署檢察官
被　　　告　辰○○
選任辯護人　許文彬律師
　　　　　　蕭嘉甫律師
　　　　　　陳明律師
被　　　告　甲○○
選任辯護人　王東山律師
　　　　　　李美寬律師
　　　　　　林孝甄律師
被　　　告　丑○○
選任辯護人　辛銀珍律師
被　　　告　寅○○
選任辯護人　林添進律師
被　　　告　戊○○
選任辯護人　易定芳律師
被　　　告　丁○○
選任辯護人　易定芳律師
被　　　告　庚○○
選任辯護人　張權律師
　　　　　　陳雅珍律師
被　　　告　乙○○
上列被告因違反貪污治罪條例案件，經檢察官提起公訴（92年度
偵字第9103、9543、10105、10414、10423、10716號），本院判
決如下：
    主  文
丑○○、戊○○共同連續公務員明知為不實之事項，而登載於職
務上所掌之公文書，足以生損害於公眾，各處有期徒刑壹年陸月
，均褫奪公權壹年。均緩刑肆年。
庚○○共同連續公務員明知為不實之事項，而登載於職務上所掌
之公文書，足以生損害於公眾，處有期徒刑壹年陸月，緩刑肆年
。
乙○○共同連續公務員明知為不實之事項，而登載於職務上所掌
之公文書，足以生損害於公眾，處有期徒刑壹年貳月，緩刑參年
。
辰○○、甲○○、寅○○、丁○○均無罪。
    事  實
一、辰○○係臺北縣石門鄉鄉長，丑○○為臺北縣石門鄉工務課
    課長，戊○○係石門鄉工務課承辦人，均負責經辦該鄉公用
    工程，均係依據法令從事公務之人；庚○○為虹泰營造有限
    公司（下稱虹泰公司）實際負責人（登記負責人為其配偶辛○○○），乙○○為虹泰公司員工，均係從事業務之人員。
    辰○○、丑○○、戊○○於經辦「德茂村四鄰防洪排水等工
    程」公用工程時，明知壬○○所經營新錦豐海產店旁之空地
    （張麥林私有地；白沙灣橋頭，地號石門鄉○○段八甲小段
    4 之2 號、4 之12號、4 之13號），未經公開招標、發包等
    程序，辰○○仍指示知情之課長丑○○及承辦人戊○○辦理
    ，丑○○即委請虹泰公司庚○○先行施作該水泥地鋪設工程
    ，並表示該工程日後會納入「德茂村四鄰防洪排水工程」內
    ，屆時虹泰公司可參與投標，若無法得標時，會協調得標廠
    商將水泥地鋪設及駁坎修復經費交予虹泰公司。庚○○乃自
    91年11月13日起，指派監工乙○○至現場施工，石門鄉公所
    則指派戊○○、丁○○負責監工，於同年月18日完成水泥地
    鋪設及駁坎修復。嗣91年12月23日承辦人戊○○將博允事務
    所編製之「德茂村四鄰防洪排水等工程」預算書、圖及總經
    費985,000 元等資料辦理簽文，經課長丑○○核章、鄉長辰
    ○○批示核簽後，辦理公開招標，於92年1 月21日上午10時
    在石門鄉公所開標，由丑○○主持，戊○○會辦，甲○○監
    辦，由虹泰公司以670,000 元得標，虹泰公司並於92年2 月
    15日向石門鄉公所申報開工，並由戊○○擔任監工，惟施工
    期限僅20個工作天，由於施工地點多處，庚○○為節省成本
    ，在尚未申報開工時，即指示乙○○於92年1 月25日先行施
    作鋪設「石門加油站水泥地工程」。辰○○、丑○○、戊○○明知「白沙灣橋頭施工地點」、「石門加油站工程」，已
    分別於91年11月30日、92年1 月25日先行施作完畢，為使庚○○順利請領該工程款，辰○○、丑○○、戊○○、庚○○
    、乙○○乃共同基於公務員登載不實之概括犯意聯絡，由庚○○指示乙○○，連續在92年2 月18日、2 月20日、2 月21
    日、2 月24、2 月25日、2 月26日，本應由監工戊○○職務
    上掌管製作之監工日報表公文書上，登載不實之白沙灣橋頭
    施作及石門加油站施作事項，交由虹泰公司用印，再由戊○○、丑○○簽章，依規定複核通過，並據以於92年4 月14日
    核發工程款634,603 元予虹泰公司，足以生損害於台北縣石
    門鄉公所（辰○○此部分犯行未據起訴）。
二、案經法務部調查局臺北縣調查站移送台灣士林地方法院檢察
    署檢察官偵查起訴。
    理  由
壹、關於被告丑○○、戊○○、庚○○、乙○○有罪部分：
一、訊據被告丑○○、戊○○、庚○○、乙○○矢口否認有何共
    犯公務員登載不實之犯行，被告丑○○辯稱：監工日報表原
    則上係由公所的人製作，如果有委外，由委外人員製作，包
    商該做的都有做，伊係核章而已云云；被告戊○○亦辯稱：
    伊只知道包商該做的都有做，伊只是核章而已云云；被告庚○○辯稱: 伊工程都有做，所以請款均合理，伊等都是依照
    公所的指示施作請款，伊不知有何違法云云；被告乙○○則
    辯稱：伊係根據公所的主辦工程師（如德茂村四鄰防洪排水
    工程的戊○○）指示而製作修改監工日報表，該日報表只是
    提供公所參考，監工日報表是鄉公所的人填寫，怎可將伊製
    作之日報表作為公所之監工日報表，而將罪名加在伊身上云
    云。惟查：
（一）被告丑○○、戊○○、庚○○、乙○○對於白沙灣橋頭旁
      之停車場，係未經公所公開招標、發包等程序，即已施作
      完畢，及對於石門加油站旁之停車場於尚未申報開工時，
      即已施作完畢等情，皆自承在卷，核與證人即被告乙○○
      於本院審理時結證稱：其為虹泰公司向石門鄉公所承包之
      「德茂村四鄰防洪排水工程」工地現場監工，白沙灣橋頭
      水泥地鋪設及駁坎修復工程在91年11月底之前即已完工；
      「石門加油站工程」，則在92年1 月底前（即農曆過年前
      ）已施做完成等情；被告乙○○於本院審理時所供稱：伊
      係受老闆庚○○指示在白沙灣橋頭處施工，在該處施工約
      1 個月，監工日報表應該是由鄉公所填寫，白沙灣橋頭、
      石門加油站旁停車場工程，戊○○均曾到現場，施工位置
      亦是戊○○指示的，老闆庚○○亦知道詳情；監工日報表
      不實在的地方有白沙灣橋頭處，該處在發包前就已施做，
      填載的資料是事後才填上去的，石門加油站旁停車場部分
      已忘記是否正確，監工日報表是老闆庚○○、戊○○要求
      如此記載的等語（見本院93年8 月10日審理筆錄）相符，
      足見前開白沙灣橋頭旁之停車場，係未經公所公開招標、
      發包等程序，即已於91年11月底之前即已完工；「石門加
      油站工程」，則在92年1 月底前（即農曆過年前）已施做
      完成等情，堪以採信。
（二）再細繹卷附「德茂村四鄰防洪排水工程」之監工日報表，
      其中關於「白沙灣橋頭旁之停車場工程」及「石門加油站
      旁之停車場工程」之施工日期卻載明為92年2 月18日、2
      月20日、2 月21日、2 月24、2 月25日、2 月26日，顯見
      上開監工日報表所載之施工日期與前開實際施工日期並不
      相符，確屬不實事項甚明。被告戊○○為前開「德茂村四
      鄰防洪排水工程」之監工，被告丑○○為公所之工務課課
      長經辦前開工程，被告乙○○為虹泰公司向石門鄉公所承
      包之「德茂村四鄰防洪排水工程」工地現場監工，被告庚○○為虹泰公司之實際負責人，被告戊○○、丑○○、庚○○、乙○○4 人均參與前開工程之施作，且均明知「白
      沙灣橋頭旁之停車場」係未經公所公開招標、發包等程序
      ，即先行施作完成，「石門加油站工程」於未申報開工前
      亦先施作完成，被告戊○○、丑○○、庚○○（以虹泰公
      司名義核章）竟仍於前開不實之監工日報表核章，被告乙○○仍據此不實事項填載監工日報表，再參以被告辰○○
      曾指示被告丑○○就白沙灣橋頭旁之停車場先行施工，被
      告丑○○亦曾將「協調付款」、「先行施工」、「請廠商
      投標」之事告知被告辰○○等情，亦據證人即被告丑○○
      於本院審理時結證在卷（見本院93年11月23日審理筆錄第
      20 頁）， 被告辰○○於承辦人丑○○、戊○○結算驗收
      時復核章決行，顯見被告辰○○、戊○○、丑○○、庚○○、乙○○等人，對於前開監工日報表填載不實等情，有
      犯意聯絡及行為分擔，至為明確。
（三）查填載監工日報表之目的，乃在使監工人員確實監督現場
      施工之情形，可督促包商確實按圖施工，故負責此部分之
      公務人員，本應翔實記載施工之詳情，此又為公務員職務
      上所製作之文書，為公文書應無疑義。被告戊○○、丑○○本有詳實填載監工日報表之義務，惟卻交由被告乙○○
      為不實之記載，且於明知內容不實之情形下猶核章，並據
      以驗收結算付款予虹泰公司，足以生損害於台北縣石門鄉
      公所對於工程管理之正確性。綜上所述，本件事證明確，
      被告辰○○、丑○○、戊○○、庚○○、乙○○五人上揭
      辯詞，洵不足採，其等前揭犯行洵堪認定。
二、查被告丑○○係臺北縣石門鄉工務課課長，戊○○係石門鄉
    工務課承辦人，均負責經辦該鄉公用工程，均係依據法令從
    事公務之人員，被告丑○○、戊○○將明知為不實之事項，
    登載於其職務上所掌之公文書，核其等所為，係犯刑法第21
    3 條之公務員明知為不實事項，而登載於職務所掌之公文書
    罪。被告丑○○、戊○○與被告辰○○、庚○○、乙○○間
    ，就前開之罪，有犯意聯絡及行為分擔，為共同正犯，被告
    庚○○、乙○○2 人雖無公務員之身分，惟與具有公務員身
    分之被告丑○○、戊○○、辰○○共犯因身分關係而成立之
    本罪，仍應依刑法第31條第1 項之規定，以共犯論。被告丑
    ○○、戊○○、庚○○、乙○○其等多次登載不實文書罪，
    時間緊接，所犯構成要件相同，顯係基於概括犯意為之，應
    依連續犯論以一罪，並加重其刑。又被告丑○○、戊○○係
    依內部行政作業將工程施作日期填載監工日報表呈予鄉長，
    依鄉公所分層負責規定複核通過，並據以核發工程款予虹泰
    公司，被告丑○○、戊○○並無行使該公文書之意思，檢察
    官以行使偽造公文書罪起訴，容有未洽。又本件查無積極證
    據足資證明被告丑○○、戊○○、辰○○、庚○○有何經辦
    公用工程無舞弊或圖利之犯行，均詳如後述，公訴人起訴被
    告丑○○、戊○○、辰○○、庚○○另涉犯經辦公用工程舞
    弊罪嫌，亦有未洽。爰審酌被告丑○○、戊○○身為公務人
    員未依實記載監工日報表，被告庚○○、乙○○為承包商虹
    泰公司之人員，為便利結算程序而與公務人員共犯，惟被告
    等4 人並未獲有其他不法利益，其犯罪手段、所生危害及犯
    後否認犯罪等一切情狀，分別量處如主文所示之刑。被告丑
    ○○、戊○○2 人部分並均依法宣告褫奪公權1 年，以資懲
    儆，並昭炯戒。末查被告4 人前均未曾受任何有期徒刑以上
    刑之宣告，此有臺灣高等法院被告全國前案紀錄表1 份附卷
    可憑，其經此偵審程序之教訓，自應知所警惕，而無再犯之
    虞，本院綜核各情認上開有期徒刑之宣告，已足策其自新，
    所宣告之刑，均以暫不執行為適當，併依法諭知丑○○、戊○○、庚○○3 人均緩刑4 年；乙○○緩刑3 年，以啟自新
    。
三、至被告辰○○所涉犯刑法第213 條之公務員明知為不實事項
    ，而登載於職務所掌之公文書罪部分，未據檢察官起訴，公
    訴人雖於蒞庭時，認此部分與被告辰○○被訴涉犯貪污治罪
    條例第4 條第1 項第3 款及第5 款之罪嫌有牽連犯之裁判上
    一罪之關係，而擴張該部分犯罪事實，惟查被告辰○○所涉
    犯貪污治罪條例第4 條第1 項第3 款及第5 款之罪嫌部分，
    業經本院認定無罪（詳如後述），從而公訴人所擴張部之部
    分（即刑法第213 條之罪）即與前開貪污案件無牽連犯之裁
    判上一罪關係，本院自不得予以審判，應由檢察官另行起訴
    ，併此敘明。
貳、關於被告辰○○、甲○○、丑○○、寅○○、戊○○、丁○○、庚○○被訴涉犯貪污治罪條例第4 條第1 項第3 款之經
    辦公用工程舞弊罪嫌為無罪及不另為無罪之諭知部分：
一、公訴意旨略以：辰○○係臺北縣石門鄉鄉長，甲○○係臺北
    縣石門鄉主計室主任，丑○○為臺北縣石門鄉工務課課長，
    戊○○、寅○○、丁○○係石門鄉工務課承辦人，均係依據
    法令從事公務之人；庚○○為虹泰公司實際負責人（登記負
    責人為其配偶辛○○○），係從事業務之人員。辰○○、甲○○、丑○○、戊○○、寅○○、丁○○於經辦「90年度石
    門地區道路駁坎、排水溝等零星工程（一）」、「德茂村四
    鄰防洪排水等工程」公用工程時，與庚○○基於犯意之聯絡
    ，共同舞弊，茲將渠等犯行分述如下：
（一）臺北縣石門鄉公所於民國90年9月間，辦理「90年度石門
      地區道路駁坎、排水溝等零星工程（一）」，委請博允土
      木技師事務所（下稱博允事務所）卯○○負責設計及編製
      預算書，施作地點計有「九芎林3 號及4 號擋土牆工程（
      代號Ａ）」、「石崩山5 號擋土牆工程（代號Ｂ）」、「
      中央路33號路面鋪設等工程（代號Ｃ）」、「石崩山27之
      1 、2 、3 面層鋪設工程（代號Ｄ）」、「石門村14鄰擋
      土牆工程（代號Ｅ）」、「尖子鹿36之2 高壓圍牆磚護欄
      、懸臂式擋土牆工程（代號Ｆ）」、「石崩山34號擋土牆
      工程（代號Ｇ）」、「尖山湖16號擋土牆工程（代號Ｈ）
      」、「內石門85號擋土牆工程（代號Ｉ）」、「內石門45
      之1 擋土牆工程（代號Ｊ）」等10處，總工程費新臺幣（
      下同）2,691,201 元。石門鄉公所於91年1 月14日辦理公
      開招標（第2 次），由虹泰公司以總價1,900,000 元得標
      承作，並於91年1 月23日與虹泰公司簽訂工程契約，以總
      包價法（總價承攬）之方式承攬，庚○○並指示員工子○○擔任監工。
１、91年2、3月間，子○○在內石門45之1號午○○宅附近施作
    （代號Ｊ）之懸臂式擋土牆、RC護欄及RC擋土牆等工程時，
    因地主巳○○要求以自費在午○○宅前之私有土地鋪設水泥
    ，經子○○請示庚○○同意後，將該水泥地鋪設完成。惟於
    虹泰公司完工請款時，巳○○另向鄉長辰○○請託，要求將
    該水泥地鋪設納入上開（代號Ｊ）工程中。辰○○明知前開
    土地為私人土地，無法以公款施作，竟基於圖利私人之不法
    犯意，指示知情之承辦人寅○○及課長丑○○，基於經辦公
    用工程浮報價額之共同犯意聯絡，於不知情之博允事務所卯
    ○○於工程完工編製結算書時，將午○○宅前鋪設水泥地部
    分，納入上開（代號Ｊ）工程，並由承辦人寅○○告知虹泰
    公司，於結算時據以辦理請款，藉此不法方式浮報價額，圖
    利巳○○46,862元。
２、鄉長辰○○、課長丑○○、監工戊○○、承辦人寅○○及主
    計室主任甲○○等人，均明知本工程契約採用總包價法，且
    工程應按契約圖說施工，若有變更設計時，應於驗收及結算
    前辦理。惟虹泰公司除在上開（代號Ｊ）工程中增加施作項
    目外，因承辦人寅○○指示，另在（代號Ｈ）尖山湖16號呂
    天生厝旁擋土牆之施工位置，增加施作屋後側面之駁坎「L
    ＝13M H ＝2.6M」工作項目，故於尚未施作「尖子鹿36 之2
    高壓圍牆磚護欄、懸臂式擋土牆工程（代號Ｆ）」工程時，
    實作結果「金額」已達1,805,720 元，若再繼續施作（代號
    Ｆ）工程時（此工程金額為217,718 元），則實作結果「金
    額」將高達2,023,440 元，惟因本工程契約採總包價法，虹
    泰公司仍只能領取契約「金額」1,900,000 元，故庚○○遂
    要求辰○○准予不施作（代號Ｆ）工程，經辰○○同意後，
    乃與庚○○基於犯意之聯絡，未經變更設計程序，指示戊○○由不知情之卯○○於工程竣工辦理編製結算書時，將此代
    號Ｆ工程項目剔除，丑○○、戊○○、甲○○等人亦因辰○○之指示，明知代號Ｆ工程並未施作，竟仍基於經辦公用工
    程舞弊之犯意聯絡，仍在虹泰公司辦理結算驗收及請款等程
    序時，均予簽章核准，以此方式，使庚○○獲得未施作之不
    法舞弊利益217,718 元。
３、依卯○○編列之工程結算明細表「工作費合計01-22 」項目
    中實作結果「金額」為1,805,720 元，契約「金額」1,900,
    000 元，增加（施工）金額44,757元，減少（施作）額
    36,857元，結算金額為1,907,900 元，超出虹泰公司得標金
    額7,900 元。辰○○、丑○○、戊○○、寅○○、甲○○等
    人，為掩飾前述增加施作私人土地項目之不法，均明知前項
    工程已於91年5 月20日完成驗收及結算，承辦人寅○○仍於
    91年6 月12日，始簽文辦理追加經費7,900 元，經課長丑○○、主計室主任甲○○核章，再經鄉長辰○○批示同意。使
    虹泰公司於91年6 月25日，總計支領工程款1,907,900 元。
（二）臺北縣石門鄉德茂村村長己○○，因其支持者鄰長壬○○
      （經營新錦豐海產店）將於91年11月30日，在所經營之新
      錦豐餐廳旁之空地（張麥林私有地；白沙灣橋頭，地號石
      門鄉○○段八甲小段4之2號、4之12號、4之13號）為其子
      辦理婚宴及日後利於壬○○經營之海產店作為用餐遊客停
      車場之用，乃向鄉長辰○○要求於91年11月30日前，在該
      空地上鋪設水泥地及整修因風災毀損之駁坎。
１、辰○○明知該空地為私人土地，無法以公款施作，竟仍指示
    知情之課長丑○○及承辦人戊○○、丁○○辦理，未經公開
    招標、發包等程序，丑○○即委請虹泰公司庚○○先行施作
    該水泥地鋪設工程，並表示該工程日後會納入「德茂村四鄰
    防洪排水工程」內，屆時虹泰公司可參與投標，若無法得標
    時，會協調得標廠商將水泥地鋪設及駁坎修復經費交予虹泰
    公司。庚○○乃自91年11月13日起，指派監工乙○○至現場
    施工，石門鄉公所則指派戊○○、丁○○負責監工，於同年
    月18日完成水泥地鋪設及駁坎修復。
２、丑○○嗣後指示戊○○於辦理「德茂村四鄰防洪排水工程」
    時，將前開「白沙灣橋頭水泥地鋪設及駁坎修復」工程納入
    ，戊○○遂於91年11月14日辦理簽文，概估經費為50萬元，
    分別經丑○○核章及鄉長辰○○批示後，於91年11月29日委
    託博允事務所，由卯○○負責設計。由承辦人戊○○帶卯○○至德茂村四鄰防洪排水主體工程導勘，並告知欲施作之項
    目及數量後，卯○○即開始繪製工程圖，數日後戊○○奉辰
    ○○及丑○○之指示，在該工程案中再納入「富基村路面鋪
    三厝後坍方工程」、「石門加油站旁停車場工程」、「茂林
    村何國旗堰」，等工程，並帶卯○○赴現場導勘，將欲施作
    項目及數量繪入工程圖說內。惟因「白沙灣橋頭水泥地鋪設
    及駁坎修復工程」已先行施作完成，為免於現場導勘弊端曝
    光，戊○○僅以電話通知卯○○施作數量為何，並告知卯○○在工程平面圖內，以加註方式載明「01施工位置白沙灣
    橋頭02施工數量＝16.2*（36.3+23）＊1/2＝480M2 03乾砌
    塊石駁坎修復＝8*3.5＝28M2」，並未將該工程繪製於該案
    圖說中，以此方式浮編於本工程案件中。
３、91年12月23日承辦人戊○○將博允事務所浮編之「德茂村四
    鄰防洪排水等工程」預算書、圖及總經費98萬5 千元等資料
    辦理簽文，經課長丑○○核章、鄉長辰○○批示核簽後，辦
    理公開招標，於92年1 月21日上午10時在石門鄉公所開標，
    由丑○○主持，戊○○會辦，甲○○監辦，由虹泰公司以
    670,000 元得標，虹泰公司並於92年2 月15日向石門鄉公所
    申報開工，並由戊○○擔任監工，惟施工期限僅20個工作天
    ，由於施工地點多處，庚○○為節省成本，在尚未申報開工
    時，即指示乙○○於92年1 月25日先行施作鋪設「石門加油
    站水泥地工程」。另於施作「茂林村何國旗堰」時，原契約
    單價分析表之「砌巨石攔水堰」內工料分析編列「0.7M3 挖
    土機24小時」、「配合工1 式」、「零星工料1 式」，但此
    單價分析編列是欲利用怪手挖河床中大石塊，再排列大石塊
    阻斷小坑溪，將溪水引入灌溉溝渠內，惟因怪手無法進入施
    工現場，經乙○○告知戊○○後，未依圖說施作攔水堰，自
    行以PVC 管代替將河水導入灌溉溝渠內，虹泰公司因此節省
    工程費用3 萬餘元。
二、按犯罪事實應依證據認定之，無證據不得認定犯罪事實；又
    不能證明被告犯罪或其行為不罰者應諭知無罪之判決，刑事
    訴訟法第154條第2項、第301條第1項分別定有明文。再所謂
    證據，係指足以認定被告確有犯罪行為之積極證據而言，該
    項證據自須適合於被告犯罪事實之認定，始得採為斷罪資料
    ；苟積極之證據不足為不利於被告事實之認定，即應為有利
    於被告之認定，更不必有何有利之證據（最高法院29年上字
    第3105號、30年上字816號判例參照）；認定犯罪事實所憑
    之證據，雖不以直接證據為限，間接證據亦包括在內，然而
    無論直接或間接證據，其為訴訟上之證明須於通常一般人均
    不致有所懷疑，而得確信其為真實之程度，始得據為有罪之
    認定，倘其證明尚未達此一程度，而有合理之懷疑存在時，
    事實審法院復已就其心證上理由予以闡述，敘明其如何無從
    為有罪之確信，因而為無罪之判決，尚不得任意指為違法，
    最高法院76年度台上字第4986號亦著有判例。又依最高法院
    40年台上字第86號判例意旨認：事實之認定，應憑證據，如
    未能發現相當證據，或證據不足以證明，自不能以推測或擬
    制之方法，以為裁判基礎。次按貪污治罪條例第4 條第1 項
    第3 款之態樣「建築或經辦公用工程或購辦公用器材、物品
    、浮報價額、數量、收取回扣或有其他舞弊情事者」，而所
    謂「回扣」，係指依據法令從事公務之人，就應付給之建築
    材料費或工程價款，向對方要約，提取一定比率，或扣取其
    中一部分，圖為自己不法所有；所謂「浮報價額、數量」，
    係指就原價格故意提高，以少報多，從中圖利而言（參見最
    高法院75年台上字第5136號判決要旨）。而本條既屬公務員
    重大貪污行為，且所指之其他舞弊情事係屬規定，自應與浮
    報價額、數量、收取回扣等獲取不正利益者有等同之危害性
    ，方可相提並論。因此，縱有內定廠商尋找原無意投標之廠
    商陪標，以達得標之目的，惟該內定之廠商既係以底價或以
    下之價格得標，其獲得工程款，應屬承攬工程並依約施工所
    獲之合法利益，亦即內定廠商所得之工程款不具不法性，從
    而經辦公用之公務人員，縱明知有圍標情事故意放水，除非
    另有不法情事，否則亦難指與貪污治罪條例第4 條第1 項第
    3 款所稱之舞弊行為具有等同之危害（參見刑事法律專題研
    究(13) 第79至81頁，86年12月法律座談會研討意見）。
三、訊據被告辰○○、甲○○、丑○○、寅○○、戊○○、丁○○、庚○○堅詞否認上開被訴經辦公用工程舞弊犯行，分別
    辯稱如下：
１、被告辰○○辯稱：：「90年度石門地區道路駁坎、排水溝等
    零星工程（一）」等這些工程在伊就任之前就已發包，而在
    伊任內完成，但伊是在91年3 月份才接此一職務，所以工程
    的細節伊不清楚，伊根本不可能去處理這些事情，伊因為尊
    重部屬的專業，故伊都會核章，且午○○住處附近的施工期
    間是否在伊任內伊也不清楚。白沙灣橋頭旁停車場的部分則
    是村長己○○到鄉公所來反應說他們村民及觀光客停車的地
    方駁坎壞了，怕發生危險，請伊等去搶修，故伊請課長丑○○幫忙處理，他們是依權責去處理。又工程部分會有伊之簽
    名係因伊是鄉長，故一定要經由伊簽名同意。
２、被告甲○○辯稱：伊是依政府採購法去辦理的，伊係根據業
    務單位提供各項工程的項目數量去計算它的單價與數量相乘
    後的金額是否相符，實作數量跟契約數量做比較，如果實做
    數量與契約數量增減達10％以上時，就要追加減，追加減金
    額伊不作審核，伊只看機關首長核准辦理追加減後，才依據
    採購法去作開標、決標、驗收之後續監辦作業，在增減10％
    以內，不用審核。因為本案180 萬元是實作數量加總價，如
    果用180 萬元去付，會跟合約價金給付方式不合，價金給付
    一定要照合約，故給付廠商190 萬7 千9 百元。
３、被告丑○○辯稱：代號J 、F 的工程伊皆不知情，午○○
    所稱之工程施作期間，伊並未在場，對於預算書沒有鋪水泥
    的部分，後來結算書有施作該工程，伊雖核章，但這些都是
    承辦同仁處在處理，故伊亦不清楚。一般零星工程都會追加
    ，本案雖是在驗收後辦理追加款，但因採購法及臺北縣政府
    工程會之工程契約範圍皆未特別說明，故伊認為本案7,900
    元是行政疏失可以辦理追加。如果是大災害金額較大，就
    需上級的核定補助款，小災害就視實際上有無需要，如果沒
    有安全上的需要，就按一般程序，臺北縣石門鄉○道路大部
    分都是私人土地，伊係考慮使用性才做。白沙灣橋頭之私
    人空地係供公用，因為受到颱風的影響駁坎崩塌，不管是在
    地人或觀光客都會有危險，附近也只有這塊土地供停車使用
    ，當初鄉長就已指示這個案子請伊來處理，非後來才加進入
    去。伊當初是考量工程的緊急狀況，剛好當時虹泰公司在現
    場附近作另外一個工程，所以就請他們來作。伊原本是要寫
    簽呈招標的，但因為太趕了，所以延誤了，當初地方要求作
    的數量龐大超出範圍，庚○○沒有辦法免費提供，庚○○才
    請伊幫忙，伊跟庚○○說工程已請人設計中，請庚○○來招
    標，之後伊等在寫簽呈發包時，工程就已經在施作了。伊只
    知道這個工程有先施作，其他的工程伊並不清楚。
４、被告寅○○辯稱：伊不知代號J工程之施工，亦未告訴卯
    ○○增加這一部分的工程，辰○○亦無指示伊將午○○水泥
    地納入代號J工程的結算書中。就代號F工程，卯○○也沒有
    告訴伊未施作，伊是承辦人員，現場是由監工戊○○負責，
    代號F的工程決算書送到伊這裡的時候，伊才知道這部分包
    商沒有施作，而伊並沒有給付他們這部分的工程款。石門
    零星工程的部分，伊並沒有核對竣工圖，結算的金額伊有發
    覺差異，伊才補簽呈要追加7,900 元，是以工程款10％以內
    追加，該筆費用是包商實際上有超過，所以伊才核章。又本
    工程是採總包價法，以數量來計算，不是以金額來計算，雖
    實作是180 萬多元，故最後仍給付廠商190 萬元。伊沒有
    把沒有做的工程剔除掉，也沒有把加進來的工程辦理簽呈變
    更，是因為承包商跟監工沒有跟伊反應，所以伊無從辦理簽
    呈變更，且伊是依結算書與現場符合的驗收慣例而驗收。
５、被告戊○○辯稱：代號J的工程，子○○沒有跟伊講過簡
    氏兄弟要鋪設水泥地，計畫裡面並無該工程，因為當初道路
    沒有損壞，只有損壞駁坎，伊等只修繕駁坎，沒有修迴車場
    ，駁坎做好之後伊就到別的地方，那個地方伊就沒有再去了
    ，所以伊不知道有多做。至於結算時有追加迴車場的鋪設水
    泥工程，是誰決定要鋪設迴車場的水泥，伊不清楚。代號
    F 的工程未施作是因為虹泰公司機械已經到現場要實作時，
    地主丙○○不讓虹泰公司施作，經伊與丙○○協調未果，伊
    便叫包商撤掉，而包商也沒有請款，辰○○並無指示伊告訴
    卯○○將F 工程剔除掉。德茂村、石門工程部分伊都是會
    驗，會驗時驗收人員會拿結算書，因為他們不知道地方，伊
    只是帶他們去驗收而已，伊沒有去比對，伊完全相信結算書
    所附的竣工圖。工程的結算，伊沒有參與，結算書做好時要
    經過伊核章，因那段時間伊很忙，故伊沒有實際去核對，伊
    只是蓋章而已，驗收追加經費7,900 元，伊並不知情。白
    沙灣橋頭是在招標程序中作的工程，伊當時是想說虹泰公司
    在附近有作工程，所以伊才請怪手來整地，但因為下雨會有
    泥濘，而且駁坎已經崩塌了，所以丑○○要伊作工程招標的
    作業，但伊要作一些概算的東西，所以簽呈就晚一點，是簽
    呈簽完之前他們就整地，簽呈簽完之後過了一星期他們才鋪
    好水泥，鋪好水泥之後，伊才開始辦理發包，伊確實是在簽
    呈簽核之後才叫廠商幫忙，而在發包之前動工，所以還是要
    把這一部份納入，且白沙灣之施作數量部分，伊只是把數量
    跟卯○○講，他如何註記伊不知情。加油站工程的部分，
    伊等沒有變更位置，合約書有載明確定位置由監工指示。茂
    林村何國旗堰工程部分，因為機械沒有辦法進入，設計及現
    場施工情形無法辦法配合，這個部分經費才2 萬多元，伊等
    只是改變另一種方式在施作而已，經費都也差不多，並無檢
    察官所述要節省經費之情形。
６、被告丁○○辯稱：伊是負責根據決算書驗收德茂村四鄰防洪
    排水工程，並無監工，監工部分是由戊○○負責，加油站工
    程的部分因為契約有註記由監工指出位置，即無須變更設計
    。白沙灣橋頭鋪水泥的工程、茂林村何國旗堰工程部分，伊
    沒有抽驗到，因為伊工程太多了，所以沒有辦法全部驗收，
    但茂林村何國旗堰工程部分及石門加油站工程2 者都與結算
    書相符。伊完全相信結算書，伊都是完全按照結算書來驗收
    ，因為當時監工一定會去會驗，他有意見他也一定會表示。
    此案件伊沒有監工，亦無參與。
７、被告庚○○辯稱：代號J工程部分，本來地主說要出錢，
    伊就去做，做完他說他跟公所講好由公所出錢，這件事都是
    子○○在處理，伊鋪的水泥地並不是簡氏兄弟所講的那一塊
    土地。代號F 工程部分，伊聽監工講，是地主不讓伊等做
    ，但伊等機械、人工、板模、鐵板都已到現場，施工道路也
    有鋪一點，已經有做施工道路了，而這筆工程款伊等並沒有
    領，結算書並沒有這一筆錢，公所也沒有給伊等錢。又代號
    F 工程雖然沒有施作，但別的地方都有多施作，所以結算出
    來的金額並沒有差異太大。公所的監工有說在10％加減的範
    圍內，伊等自己斟酌是否增加或減少，其他的伊都是按照公
    所的指示施作請款。白沙灣橋頭工程，公所跟伊講，要伊
    把不平的地方及駁坎滑下來的地方幫忙處理一下，伊當時只
    是義務性的幫忙，是伊在得標之後才知道有包含該工程。石
    門加油站的工程是伊等已經得標，但因為過年伊等要休息，
    公所的人說，垃圾車大部分在加油站那裡洗車，要伊等先施
    作。「茂林村何國旗堰攔水堰工程」機械沒有辦法進去，伊
    用人工進去搬水管、訂鐵條、攔水堰作一半，比原來設計的
    花費更多。防洪排水工程、壬○○空地工程、茂林村何國旗
    堰工程、白沙灣橋頭空地部分，工程都有做，所以請款都合
    理，伊等都是依照公所的指示施作請款，伊不知那是違法等
    語。
四、經查：
（一）就有關「90年度石門地區道路駁坎、排水溝等零星工程
      （一）」代號J工程午○○宅前舖設水泥地部分及代號Ｈ
      工程增加施作屋後側面之駁坎部分：
    證人午○○於本院審理時結證稱：伊並未親自去找過辰○○
    或其他石門鄉公所的人來幫忙舖設水泥，伊只有向鄉民代表
    梁玉雪反映，請其要求鄉公所幫忙施工，這條路別人也要出
    入，路開了以後，有供其他人通行等語；證人巳○○於本院
    審理時亦結證稱：伊並未親自向鄉公所的人要求請人來幫忙
    施作舖設水泥工程，後來公所所施作的土地，因為是道路，
    這部分土地公眾亦可通行等語，核與證人即虹泰公司之現場
    監工子○○到庭結證稱：午○○宅前舖設水泥乙事，伊有向
    戊○○講過，但未向辰○○講過，水泥舖設完後，午○○有
    說要找公所出錢等語相符（以上均見本院93年4 月27日審理
    筆錄），且參以被告戊○○又係前開工程之監工，顯見該工
    程之施作，被告戊○○應係知情且參與，至為明確，被告戊○○辯稱不知情云云，固不足採。另在（代號Ｈ）尖山湖16
    號呂天生厝旁擋土牆之施工位置，增加施作屋後側面之駁坎
    「L ＝13M H ＝2.6M」工作項目，亦據證人子○○於本院審
    理時證稱：Ｈ工程有做，就是增加屋後的擋土牆等語，核與
    證人卯○○於本院審理時結證稱：該工程是在竣工圖上修正
    尺寸表現出來等語相符，足見該Ｈ工程擋土牆部分亦係有增
    加施作，固可認定。惟按貪污治罪條例第4 條第1 項第3款
    之犯罪態樣，為「建築或經辦公用工程或購辦公用器材、物
    品，浮報價額、數量或收取回扣，或有其他舞弊情事者」。
    其係屬公務員之重大貪污行為，為同條例第6 條第1 項第4
    款公務員圖利罪之特別規定。所謂「浮報價額、數量」，係
    指就原價額、數量故為提高，以少報多，從中圖利而言；又
    「回扣」指就應付給之建築材料費或工程價款，向對方要約
    ，提取一定比率，或扣取其中一部分，圖為自己不法之所有
    。則有關「其他舞弊情事」之概括補充性規定，應指與浮報
    價額、數量、收取回扣等獲取不法利益者有同等危害性，方
    可相提併論，例如偷工減料、以劣品冒充上品、以膺品代替
    真品等是。經查，被告戊○○未簽請變更設計而准追加前開
    工程，固然有違作業程序，致該等工程之施作，有無法監督
    包商是否確實按圖施作之情形。惟查本案偵審迄今，檢察官
    並未提出任何被告戊○○、辰○○、甲○○、丑○○、寅○○有因此收取回扣、及浮報價格數量之事證，或有與上開情
    形同等性質之危害性之情形，是被告等人是否構成貪污治罪
    條例第4 條第1 項第3 款之經辦公用工程舞弊罪，已非無疑
    。且查上開水泥地之鋪設，證人午○○、巳○○均證稱該水
    泥地路面亦可供他人通行，是前開土地既有供公眾通行，鄉
    公所予以鋪設，自難謂不合。再就Ｈ工程之施作，原本即係
    擋土牆之施作，惟為保護駁坎而增加擋土牆，亦無不合。復
    按貪污治罪條例第6 條第1 項第4 款之圖利罪，於90年11月
    7 日經總統令修正公布，規定以對於主管監督之事務，明知
    違背法令，直接或間接圖自己或其他私人之不法利益，因而
    獲得利益，為其構成要件。查被告戊○○雖未簽請變更設計
    即准追加前開工程，但查庚○○承包上開工程後，均已依約
    定施工，並向鄉公所請款，是其獲得之報酬係其依約所獲之
    工程款，而本案檢察官既未提出庚○○有因而獲得其他若何
    之不法之利益，是亦難認被告戊○○、辰○○、甲○○、丑
    ○○、寅○○等人有何圖得其他自己或他人之不法利益，附
    此說明。是被告戊○○、辰○○、甲○○、丑○○、寅○○
    等人違反規定，未變更設計即准追加前開工程，應屬行政責
    任之範圍，並非貪污治罪條例第4 條第1 項第3 款或第6 條
    第1 項第4 款所欲規範之對象。是被告等人之有違上開作業
    程序，顯屬行政上之違失，應負行政上之責任，在無其他確
    切證據足資證明其等與庚○○有何不當行為之下，尚難據此
    認定被告等有何公訴人所指之犯行。
（二）就有關「90年度石門地區道路駁坎、排水溝等零星工程（
      一）」代號Ｆ工程部分及追加經費7,900 元部分：
１、有關代號Ｆ工程部分，係因地主反對致無法施作等情，業據
    證人即地主丙○○於本院審理時到庭結證稱：91年3、4月間
    石門鄉公所有來伊家施作擋土牆鎮，挖土機及工人都有來，
    因為土地是伊的，伊不同意公所興建，伊有告訴戊○○等語
    （見本院93年4月27日審理筆錄），且參以證人卯○○於本
    院審理時結證稱：並無其他人指示其將代號Ｆ工程剔除，伊
    係編製結算書時發現的，戊○○並未指示等語（見本院93年
    7 月6日審理筆錄），依前開地主及結算人員所述，顯見被
    告戊○○辯稱前開Ｆ工程未施作，係因地主反對等情，堪以
    採信。是檢察官起訴指稱被告庚○○要求辰○○就Ｆ工程准
    予不施作，辰○○同意後指示戊○○由卯○○於工程竣工辦
    結算時，將Ｆ工程項目剔除云云，尚屬無據。況證人卯○○
    於本院審理時亦結證稱：Ｆ工程並未列入結算金額，因為未
    施作等語（見本院93年月6日審理筆錄），核與「90年度石
    門地區道路駁坎、排水溝等零星工程（一）」結算書中的工
    程數量計算表內，計算式欄位中所載有關代號Ｆ的部分，均
    等於「０」的情形完全吻合，且證人即共同被告庚○○亦證
    稱：Ｆ工程這部分並未領到錢等語（見本院94年1 月11日審
    理筆錄），足見虹泰公司並未獲得Ｆ工程之工程款甚明，起
    訴書認被告庚○○獲得未施作Ｆ工程之不法利益217,718 元
    云云，尚屬無據。至行政院公共工程委員會於94年1 月10日
    以工程企字第09400002700 號函覆本院之函文雖載明：該未
    施工的情形，其屬原契約已載明應施作者，則須辦理契約變
    更或有書面資料記載其情形至驗收時一併處理變更事宜，俾
    免最後驗收結果與契約規定不符等語，惟依該函文所載，就
    工程未施作部分，並非「只有」辦理變更乙途可資解決，只
    要事後於驗收或結算時，將實際施作之範圍真實呈現於書面
    上，避免有不符或不法利益亦為已足。本件代號Ｆ工程未施
    作，依卷附結算書上確有畫上「Ｘ」之記號，，該Ｆ工程之
    結算書之計價數量亦載明為「０」，亦即表示未予計價，是
    本件Ｆ工程即等同於自契約中扣除該金額，與該函文並無相
    違。準此，就該Ｆ工程之結算，自無不符或有何不法利益之
    情事，是該函文自難執為不利被告之證據。
２、又細繹卷附「90年度石門地區道路駁坎、排水溝等零星工程
    （一）」之工程契約第3條附件所載：價金給付之辦理方：
    採『總包價法』。一、本契約總價『預計』新台幣190萬元
    。二、依本契約價金總額結算。三、本工程之實作數量，如
    較本契約所定數量『增』『減』達百分之10者，其逾百分之
    10者，得以本契約增減本契約價金。未達百分之10者，本契
    約價金不予增減」。是以本件石門地區道路駁坎、排水溝等
    零星工程之價金僅係預計190 萬元，依實際結算結果，倘有
    逾百分之10，均得增、減價金甚明，顯見被告庚○○依本件
    契約規定，並非只能領取190 萬元，是公訴人認被告庚○○
    只能領取190 萬元，已有未洽。再上開百分之10之計算基準
    ，並非以「價金總數」為計算基準，而係以工程之「個別項
    目」中之實作數量為計算基準等情（參照卷附工程結算書結
    算明細表中「項目名稱」欄，例如第1 項係「機械挖土石方
    」，第2 項係「人工挖土石方」‧‧‧），業據證人卯○○
    於本院審理時結證稱：「合約是以單項施作百分比的數量去
    計算，不是以總金額去計算」、「工程施作計算表，有超過
    百分之10的部分才會作增減，超過百分之10的部分，才會加
    計超過的部分」等語（見本院93年7 月6 日審理筆錄），且
    有行政院公共工程委員會於91年5 月6 日之函文在卷為憑，
    依該函文所示亦載明：「有關實作數量是否較所定數量增減
    百分之10以上乙節，依個別項目判定之。如來函所述，僅機
    械挖方實做數量較契約數量增減超過百分之10，得就該機械
    挖方增減數量超過百分之10部分予以增減價金。未達百分之
    10部分，不予增減價金」等情，足見上開百分之10之計算基
    準，確係以工程之「個別項目」中之實作數量為計算基準，
    而經核對卷附「90年度石門地區道路駁坎、排水溝等零星工
    程之結算書所附之「結算明細表」中，經比較「契約數量」
    欄與「實作結果」欄，確實發現工程項目第2 、4 、9 、10
    項目有增加逾百分之10之情形，而第5 、11、15項目有減少
    逾百分之10之情形，故依前開契約均得增減，基此，追加工
    程款部分為44,757元（含間接工作費710 元），追減工程款
    為36,857元，依追加部分扣掉追減部分則為7,900 元，是被
    告寅○○簽呈請鄉長即被告辰○○同意追加費7,900 元等情
    ，自無不合。公訴人雖以被告寅○○等人於本件工程辦理驗
    收結算後始簽呈追經費7900元，與規定有違，而質疑被告寅
    ○○等人有舞弊之嫌云云。惟查，若依檢察官所指於驗收結
    算後不應辦理追加款，然如業務單位未及於驗收前辦理簽文
    追加減費用時，則該份結算書明細表部分工程項目實作數量
    有較原契約所列數量「較少」之部分（例如本件工程亦確實
    追減36857 元），亦無法一併扣除，如此不僅會與本件工程
    契約第3 條及其附件價金給付之規定相牴觸，更有圖利廠商
    之嫌，同樣如不准予針對實際數量確實有增加部分予以追加
    ，亦有使國庫得利之虞，是被告寅○○之上開簽呈容或係行
    政瑕疵之補正，縱有違上開作業程序，應僅屬行政上之違失
    ，應負行政上之責任，在無其他確切證據足資證明其等與庚○○有何不當行為之下，尚難據此認定被告等有何公訴人所
    指之舞弊圖利犯行。
（三）就有關「德茂村四鄰防洪排水工程」其中之「白沙灣橋頭
      水泥地鋪設及駁坎修復」工程部分：
１、本件檢察官起訴被告辰○○為趕辦壬○○之子辦理婚宴及日
    後利於壬○○經營之海產店作為用餐遊客停車場之用，乃指
    示知情之課長丑○○及承辦人戊○○、丁○○辦理，未經公
    開招標、發包等程序，即委請虹泰公司庚○○先行在該私人
    土地之空地施作該水泥地鋪設工程，因認被告辰○○、丑○○、戊○○、丁○○等人有經辦公用工程舞弊情事。然查，
    證人即新錦豐產店負責人壬○○於本院審理時結證稱：那塊
    地（即白沙灣橋頭空地）原來也是作停車場或婚喪喜慶用，
    在舖水泥之前，本來是柏油路，後來象颱風來弄壞了，伊有
    跟村長己○○講請他處理，伊並未直接向鄉長反應，伊不是
    因為要娶媳婦才請村長找人來鋪水泥，該地大部分都供公眾
    使用，伊是在水泥地鋪好後半年才掛上專用停車場的牌子，
    伊掛招牌時，沒有問過公所的人，只有問過地主，地主表示
    同意，伊才掛上去，伊看到有人這樣寫，伊才這樣寫，後來
    因為沒有效果，大家都可停車，伊就把招牌拆了等語（見本
    院93年6 月1 日審理筆錄），核與證人即村長己○○於本院
    審理時結證稱：那塊空地在未舖水泥之前原來是舖柏油，後
    來颱風來以致駁坎弄壞，會積水長蚊子，壬○○有向伊反應
    ，伊有向鄉公所請求，伊未要求何時以前將它弄好，據伊所
    知這塊空地是屬於公用，伊請求鄉公所鋪水泥時，不知道壬○○把這塊地當作私人停車場之用等語（見本院93年6 月1
    日審理筆錄）相符，足證壬○○向村長己○○反應將白沙灣
    橋頭的空地整修，係因這塊空地被颱風損壞，至於掛上專用
    停車場招牌，應係壬○○個人緣故，並未問過鄉公所的人，
    且係半年以後之事，是並無證據證明該停車場係專為壬○○
    所鋪設，且該空地即地號為台北縣石門鄉○○段八甲小段4
    、4 之12、4 之13號土地係張麥林所有，有土地登記謄本在
    卷可稽，並非壬○○所有，鄉公所予以鋪設時，又如何能事
    先知悉張麥林會同意壬○○使用，自難以壬○○事後有佔用
    該空地，即遽認鄉公所為圖利壬○○而鋪設該水泥地，檢察
    官起訴被告辰○○為趕辦壬○○之子辦理婚宴及日後利於壬○○經營之海產店作為用餐遊客停車場之用，而指示承辦人
    鋪設云云，尚屬無據。
２、又前開白沙灣橋頭空地，長久以來係供遊客及村民停車、婚
    喪喜慶活動之用等情，業據證人壬○○、己○○證述如前，
    亦與證人癸○○到庭結證稱：這塊土地原本是供停車用，但
    有一颱風把土地弄壞，才請公所找人來鋪水泥，鋪了水泥後
    還是作停車場使用等語（見本院93年6 月1 日）相符，足證
    該空地應係供公眾使用，是該停車場之鋪設既係供公眾使用
    ，即屬公共利益之事項，用公款修繕，自無不可。本件白沙
    灣橋頭水泥地鋪設工程，雖係未經公開招標、發包程序，即
    先予施作，被告辰○○等人固坦認在卷，然按貪污治罪條例
    第4 條第1 項第3 款經辦工程舞弊罪之構成要件須有公務員
    身分者，對於建築或經辦公用工程或購辦公用器材、物品，
    有浮報價額、數量、收取回扣或有其他舞弊情事者，始足當
    之。而所謂其他舞弊情事應指偷工減料、以劣質品冒充上品
    、以品代真物等情而言。本件檢察官指訴被告辰○○等人
    未經公開招標、發包程序，即先予施作之事實無一涉及被告
    辰○○等任何公務員究有何處收受回扣、回扣多少？或浮報
    價額情事？或浮報數量情事？或有偷工減料、以劣質品冒充
    上品、以品代真物等情事，自無從遽指被告辰○○等人涉
    犯該條款罪嫌。且查，被告戊○○於91年11月14日即於簽呈
    中敘明：「本鄉德茂村4 鄰因防洪排水設施歷經颱風及暴雨
    而受損，危及鄉民居家及通行安全，亟待施作德茂村4 鄰防
    洪排水及白沙灣橋頭停車場改善工程，概括經費新台幣
    500,000元整」，有上開簽文附卷可稽（見92年度偵字第
    9103號偵查卷（二）第312 、314 頁），足見被告戊○○於
    施作該工程前即已簽呈予被告辰○○、丑○○等人，而被告
    辰○○等人於前開工程施作完成後，亦依相關規定辦理公開
    招標業務，前開「德茂村四鄰防洪排水工程」於招標當時共
    計有福翊營造有限公司、虹泰營造有限公司、佳陞營造有限
    公司等3 家公司競標，非直接指定由虹泰公司承作，該工程
    事後由被告庚○○之虹泰公司得標等情，亦有德茂村4 鄰防
    洪排水工程之開標紀錄、工程標單等附卷可稽（見92年度他
    字第2685號偵查卷第46至54頁），足見被告庚○○並無何違
    規事項，公訴人就此亦未指出被告辰○○等人就本件工程公
    開招標有何違法之處，或有何圍標情形，是虹泰公司事後標
    得前開工程並無不法，被告辰○○既係因鄉民反應及地方實
    際需要而請包商施工，而被告庚○○亦確實施工，並經驗收
    通過，向鄉公所請款，是被告庚○○獲得之報酬係其依約所
    獲得之工程款，本案檢察官既未提出辰○○等人有因而獲得
    其他任何之不法利益，亦難認被告辰○○等人有何圖得其他
    自己或他人之不法利益。被告辰○○等人雖未依法定程序先
    招標、發包才予施作，所踐行之行政程序容有瑕疵，然此僅
    係被告辰○○等人是否應負行政責任問題，既查無證據證明
    被告辰○○係為圖利包商始故為此舉，自亦不能因此遽認被
    告辰○○等人有圖利他人之犯意。
（四）就有關「德茂村四鄰防洪排水工程」其中之「石門加油站
      旁停車場工程」及「茂林村何國旗堰攔水堰工程」部分：
１、公訴人以被告兩源等人浮編「德茂村四鄰防洪排水等工程」
    預算書、圖及總經費98萬5 千元等資料，由虹泰公司以
    670,000 元得標，虹泰公司之庚○○為節省成本，在尚未申
    報開工時，即指示乙○○於92年1 月25日先行施作鋪設「石
    門加油站水泥地工程」。另於施作「茂林村何國旗堰」時，
    未依圖說施作攔水堰，自行以PVC 管代替將河水導入灌溉溝
    渠內，虹泰公司因此節省工程費用3 萬餘元，因認被告辰○○、丑○○、戊○○、丁○○等人有經辦公用工程舞弊情事
    云云。然查，石門加油站停（洗）車場之施作位置係由公所
    監工指定位置，始由承包商虹泰公司施作等情，業據證人即
    被告乙○○於本院審理時結證稱：「施工位置係戊○○告訴
    我的」、「圖上是在前面的路邊，後來戊○○說要改到施工
    的位置去」、「是不是要變更，我們公司沒有權利，施工的
    位置可由業主指示」、「因位那個位置是洗垃圾車的，太靠
    近馬路位置太臭，以才往海邊移」、「設計圖上03係代表施
    工的位置要有鄉公所的指定才能施作」等語（見本院93年8
    月10日審理筆錄），核與證人即被告戊○○結證稱：石門加
    油站停車場的土地，是因為後來石門加油站的人叫我們往後
    移，我們才往後移，該土地後來施作的位置查出是國有土地
    ，原來是靠馬路，後來靠海邊，施工數量不變等語（見本院
    93年9 月14日審理筆錄）、證人卯○○結證稱：德茂村四鄰
    防洪排水工程之工位置，我們要與業主或承辦人確認後，才
    能施作等語（見本院93年月6 日審理筆錄）大致相符，足見
    石門加油站旁停車場工程的施工位置與竣工之位置不同，完
    全係依監工戊○○之指定。至被告辰○○、丑○○、戊○○
    、乙○○、庚○○就該停車場之施作日期係未申報開工即先
    行施作，其涉及監工日報填載不實文書罪，業如前述壹之部
    分，惟並無證據證明此部分涉有何舞弊或圖利之犯行。
２、就茂林村何國旗堰攔水堰工程部分，證人即被告乙○○於本
    院審理時結證稱：伊也是按圖施工大同小異，只是沒有以機
    械上去，把大石頭換成小石頭，當初這個工程的設計是有問
    題，用人工代替機械，並不是要節省經費，而是因為機械上
    不去等語（見本院93年8月10日審理筆錄）；證人即共同被
    告戊○○於本院審理時結證稱：本來原先設計是要把整個河
    道填滿石頭讓它水位上升，水就會流到引水道，後來實際施
    作不可行，之後才改為人工施作，因為機械沒有辦法施作，
    用石頭填滿，和原先數量不一樣，再用ＰＶＣ管引水道出來
    ，是伊決定按照竣工圖的式來施作等語（見本院93年9月14
    日審理筆錄）；證人即共同被告庚○○亦於本院審理時結證
    稱：因為當時監工說怪手沒有辦法進去，所以才改用人工，
    伊也有跟監工講，實際上這樣做的話，比原設計還要多錢等
    語（見本院94年1 月11日審理筆錄），核與證人何國旗於調
    查局時證稱：前開包商來找我至攔水堰現場觀看時，他向我
    表示挖土機無法到現場施作，我說可不可以請他由溪下游處
    溯溪至現場施作，他表示溪底石頭太多，挖土機走三天也走
    不到，我說不然怎麼辦，包商即表示不然用塑膠管子放在溪
    底接水過來好不好，我心理雖然很不願意他這樣子施作，但
    我也不知道此一工程是設計如何施作的，也就沒有表示什麼
    ，只說這樣安全嗎，他怎麼回答我忘記了，但因為我們這裡
    很久沒有水可以用了，所以我們雙方就協議說看能不能先把
    水接過來使用，以後他要怎麼施作他再去施作（見92年度偵
    字第9103號偵查卷二第347 頁）等語大致相符（證人何國旗
    於調查局之證詞係屬被告以外之人於審判外之陳述，惟業經
    檢察官及被告等人同意作為證據，依刑事訴訟法第159 條之
    5 第1 項規定，得作為證據），由以上證詞以觀，足見原先
    之設計確有疏於注意現況之處，以致機械無法施工，且本件
    以人工施作較諸機械施作未必有利可圖，應屬可採，在無利
    可圖之情形下，被告戊○○應不致無故以人工來取代機械施
    作，故被告戊○○辯稱係因機械無法進入，始以人工施作等
    語，應堪採信，被告戊○○自無舞弊或圖利可言。檢察官稱
    前開工程以PVC 管代替將河水導入灌溉溝渠內，虹泰公司因
    此節省工程費用3 萬餘元等語，僅係推測之語、臆測之詞，
    並未提出任何實證以為憑佐，自難憑為論罪之依據。
３、前開「石門加油站旁停車場工程」之位置變更及「茂林村何
    國旗堰攔水堰工程」之工法改變，係監工戊○○依據現場施
    作情形予以變更，業如前述，而被告辰○○、丑○○、丁○○等人並非專司現場，難謂其等對本件前開工程現場施作情
    形有所充份掌握，自難與被告戊○○就工程施作情形之認識
    程度等同視之，是本件前開工程變更之瑕疵，顯無能力全程
    與聞，自難僅因辰○○、丑○○、丁○○等人於結算行政流
    程部分涉有瑕疵，即遽認被告辰○○等人有何舞弊或圖利犯
    行。況查上開「德茂村四鄰防洪排水工程」之底標為790,00
    0元，虹泰公司以670,000元得標，最後實際結算金額則為
    634,603元，此有該工程結算明細表在卷可稽，倘若被告辰
    ○○、丑○○、戊○○、丁○○等人與庚○○有任何舞弊或
    圖謀不法利得，儘可設法追加其他工程以達得標金額，何須
    最後以實作數量計算，領得較得標金額低之工程款，益證被
    告辰○○、丑○○、戊○○、丁○○、庚○○等人就前開公
    共工程並無舞弊情事。
五、綜上各情相互以觀，公訴人所舉事證，仍存有合理懷疑，尚
    不能使法院確信被告辰○○、甲○○、丑○○、寅○○、戊○○、丁○○、庚○○等人犯貪污罪，本件並無證據證明被
    告等人就本件前開工程有浮報工程款、收取回扣或與該等不
    法行為危害性相當之不法犯行，雖相關經辦人員所為行政程
    序容有疏失，然此與包商未施作或偷工減料，鄉公所仍故為
    支付工程款之情形有間，自難以貪污舞弊或圖利罪責相繩，
    公訴人就此指訴被告辰○○、甲○○、丑○○、寅○○、戊○○、丁○○、庚○○等人經辦公共工程有舞弊犯行，均不
    能證明，惟因公訴人認被告丑○○、戊○○、庚○○此部分
    與前開論罪科部分，有牽連犯裁判上一罪之關係，屬審判上
    同一案件，故此部分不另為無罪之諭知，另被告辰○○、甲○○、寅○○、丁○○部分，則為無罪之諭知。
參、關於被告辰○○被訴涉犯貪污治罪條例第4 條第1 項第5 款
    違背職務收受賄賂罪嫌、被告庚○○被訴涉犯貪污治罪條例
    第11條第1 項對於公務員關於違背職務之行為交付賄賂罪嫌
    為無罪及不另為無之諭知部分：
一、公訴意旨略以：被告辰○○因上述違背職務協助虹泰公司庚○○上開代號Ｆ之工程不予施作，使庚○○獲利217,718元
    ，且因虹泰公司在臺北縣石門鄉有承包多項工程，辰○○乃
    基於要求賄賂之概括犯意，自91年5月間起，至92年6月間止
    ，利用庚○○至石門鄉公所洽公之機會，主動以宴請代表、
    村長、村民等名義，在辦公室內向庚○○索取賄款，庚○○
    因上開代號Ｆ工程不法獲利，且為便利日後承作石門鄉公所
    工程及於驗收請款時，須辰○○之協助，乃基於交付賄賂之
    概括犯意，在辦公室內交付現金3萬元各3次、5萬元1次，合
    計4 次共14萬元之賄款予辰○○收受。因認被告辰○○涉犯
    貪污治罪條例第4 條第1 項第5 款違背職務收受賄賂罪嫌、
    被告庚○○涉犯貪污治罪條例第11條第1 項對於公務員關於
    違背職務之行為交付賄賂罪嫌。
二、按犯罪事實應依證據認定之，無證據不得推定其犯罪事實；
    又不能證明被告犯罪者，應諭知無罪之判決，刑事訴訟法第
    154條第2項及第301條第1項分別定有明文，又刑事訴訟法上
    所謂認定事實之證據，係指足以認定被告確有犯罪行為之積
    極證據而言，該項證據自須適合於被告犯罪事實之認定，始
    得採為斷罪資料；事實之認定應憑證據，如未發現相當證據
    ，或證據不足以證明，自不能以推測或擬制之方法，以為裁
    判之基礎，最高法院29年上字第3105號、40年台上字第86號
    分別著有判例可資參照。再認定犯罪事實所憑之證據，雖不
    以直接證據為限，間接證據亦包括在內，然而無論直接或間
    接證據，其為訴訟之證明須於通常一般人均不致有所懷疑，
    而得確信其為真實之程度，始得據為有罪之認定，最高法院
    76年度台上字第498號亦著有判例。又刑法上之收受賄賂罪
    ，以他人有行求賄賂之事實為前提，若他人所交付之物並非
    基於行賄意思，則其物即非賄賂，自無收受賄賂之可言，故
    賄賂之不法報酬必須與公務員之職務行為或違背職務行為具
    有一定之對價關係，苟非關於職務行為或違背職務行為之報
    酬，即不得謂為賄賂，最高法院70年臺上字第1186號亦著有
    判例。
三、訊據被告辰○○、庚○○堅決否認有前開違背職務收受賄賂
    罪嫌、交付賄賂罪嫌，被告辰○○辯稱：伊沒有收庚○○的
    錢，與庚○○亦無金錢往來，工程的發包、決標程序伊沒有
    參與，都是由相關課室處理，伊只有訂底價等語。被告庚○○則辯稱：辰○○跟伊說要宴請代表、村長、村民，伊是基
    於朋友的關係拿錢贊助辰○○，並不是基於他是鄉長的關係
    ，故該筆錢是贊助而非賄款，伊工程是依照規定在作，伊沒
    有要對公務人員行賄的意圖等語。本件公訴人起訴被告辰○○收受賄款及庚○○行賄，無非以同案被告庚○○之供述及
    證人辛○○○之證述為論據。然查：
（一）被告辰○○並未違背職務協助虹泰公司庚○○於上開代號
      Ｆ之工程不予施作，亦未使庚○○獲利217,718元，該代
      號Ｆ工程，庚○○並未領款等情，業如前所述（參照理由
      貳），是公訴人認被告辰○○違背職務使被告庚○○獲得
      代號Ｆ之工程未施作之利益217,718元云云，尚屬無據。
      再查證人辛○○○於調查局詢問時證稱：伊係聽伊先生庚○○回家提起，庚○○說辰○○有向其要公關費用，有一
      次50,000元，其餘3次30,000元，伊知道的就是這140,000
      元等語（見92年度偵字第9103號偵查卷一第141、142頁）
      ；於偵查時證稱：庚○○有告訴伊有給辰○○公關費用，
      有時庚○○會向伊拿錢，伊就給庚○○，所以伊知道，辰
      ○○有告訴伊先生庚○○，要其贊助一下，前後約3、4次
      ，第1次是50,000元，後來是30,000元給3次，共140,000
      元，都是給現金，交付地點伊不知道等語（見同前偵查卷
      第192頁），本院審理時則結證稱：伊有聽伊先生庚○○
      講說辰○○要向其拿錢，有3、4次，時間不清楚，伊只知
      道伊先生向伊拿錢1 萬、2 萬、3 萬、4 萬、5 萬、6 萬
      元不等，總共數額伊不太清楚，調查局所回答的140,000
      元是他們自己加的，伊並未親眼見到辰○○有向庚○○要
      錢或庚○○交錢給辰○○等語（見本院93年6 月1 日審理
      筆錄），由以上證詞足見證人辛○○○均是聽庚○○所說
      ，並未親眼目睹，且其所證稱之3 、4 次亦無詳敘時間、
      地點，所述已非無疑。況證人辛○○○於偵查中證稱共拿
      了140,000 元，於本審理則證稱數額不清楚，對於每次拿
      錢之數目，亦前後證述不一，顯見證人辛○○○之證述已
      有瑕疵，尚難執為不利於被告辰○○之證據。
（二）至證人即共同被告庚○○雖於調查局詢問及偵查時證稱：
      約在91年5 、6 月起，辰○○常以應付婚喪喜慶，宴請代
      表、村長、鄉民吃飯為由，向伊要錢，每次約3 萬、5 萬
      元不等，共向伊索取約4 次的錢，其中有3 次是3 萬元，
      另外1 次是5 萬元，共14萬元，伊回去有告訴伊太太辛○○○，伊是承包石門鄉的工程，伊怕在工程請款時會遭到
      辰○○的刁難或是延宕，所以才會給錢等語。然庚○○於
      92 年10 月7 日調查局初次詢問及檢察官初次訊問時則證
      稱：伊沒有拿錢給辰○○，因為公司的帳都是由伊妻子辛○○○管理，伊因為在外面有女人，需要給生活費，無法
      報帳，所以伊才騙妻子說那些錢是辰○○向伊索賄，因為
      辰○○是鄉長，伊這樣說，太太比較不會過問等語（見92
      年偵字9543號偵查卷第14、26頁、92年偵字第9103號偵查
      卷一第225 頁）；另庚○○於本院審理時則證稱：假如伊
      有拿錢給辰○○的話，應該是贊助，伊是基於朋友關係、
      回饋的心理，伊好像有拿錢給辰○○，辰○○說要請村民
      ，拿錢給辰○○並不是基於辰○○是鄉長的關係，更不是
      因代號Ｆ工程未施做之故等語（見本院93年6 月1 日審理
      筆錄）。以上足見證人即共同被告庚○○就其有無拿錢給
      辰○○乙節，於調查局及偵查中初詢時證稱未拿錢給辰○○，其後於偵查中又證稱有拿14萬元給辰○○，最後於本
      院審理時則證稱「好像」有拿錢給辰○○，庚○○所述並
      非一致。且庚○○對於交錢給辰○○之原因為何，於偵查
      中證稱係因工程怕被刁難，於本院審理中則證稱係贊助等
      語，所證前後歧異，究竟係怕被刁難才給錢或贊助，或另
      有所圖，殊難明瞭，自難遽採。況退言之，依庚○○之證
      述，若其係贊助之情而給錢，並非就鄉長之職務作為或不
      作為有何對價關係可言，該金錢之交付即非基於行賄之意
      思，則其物即非賄賂，自無收受賄賂之可言，自難單以被
      告庚○○不一致之陳述，即遽而論斷被告辰○○與庚○○
      有何受賄或行賄之犯行。此外復查無其他積極證據足以證
      明被告庚○○有給予14萬元，或所給予之14萬元係針對被
      告辰○○違背職務上行為之贈款，亦無證據證明被告辰○○有因被告庚○○針對其違背職務上行為致贈金錢而收受
      情事，自不能僅因被告庚○○有瑕疵之證述，遽論被告庚○○行賄、被告辰○○收賄，揆諸前開規定，爰為被告辰
      ○○無罪之諭知，至被告庚○○被訴違背職務行賄罪部分
      ，因公訴人認此部分與前揭論罪科刑之公務員不實登載公
      文書罪部分，有方法結果之裁判上一罪關係，自不另為無
      罪之諭知。
肆、據上論斷，應依刑事訴訟法第299 條第1 項前段、第301 條
    第1 項，刑法第28條、第56條、第213 條、第37條第2 項、
    第74條第1 款，判決如主文。
本案經檢察官鄭世揚到庭執行職務。
中　　華　　民　　國　　94　　年　　4 　　月　　29　　日
                  刑事第三庭審判長法  官  李正紀
                                  法  官  吳祚丞
                                  法  官  王俊雄
以上正本證明與原本無異。
如不服本判決應於送達後10日內，向本院提出上訴狀。
                                  書記官  許秋莉
中　　華　　民　　國　　94　　年　　5 　　月　　2 　　日
附錄本判決論罪科刑依據之法條：
中華民國刑法第213 條：
公務員明知為不實之事項，而登載於職務上所掌之公文書，足以
生損害於公眾或他人者，處一年以上七年以下有期徒刑。
